【裁判字號】    99,交抗,31
【裁判日期】    990208
【裁判案由】    聲明異議
【裁判全文】
臺灣高等法院臺南分院交通事件裁定      99年度交抗字第31號
抗  告  人
即受處分人  甲○○
上列抗告人因違反道路交通管理處罰條例案件，不服臺灣雲林地
方法院，中華民國98年12月29日所為裁定（98年度交聲字第214
號；原處分案號：雲監裁字第裁71-BB0000000號），提起抗告，
本院裁定如下：
    主  文
原裁定撤銷，發回臺灣雲林地方法院。
    理  由
一、抗告意旨略以：(一)抗告人前於聲明異議狀內，陳述理由二、
    民眾於98年9月21日在高雄市政府交通局網站網頁申訴「因
    趕掛急診，於紅燈右轉被自動照相拍照，但我9點40幾分看
    完急診，要騎回家時，經過原路，看好幾台機車紅燈右轉，
    為什麼沒有自動被拍照，為什麼會有這樣的情形」之質疑乙
    案，係抗告人於高雄市政府交通局網頁【網址:http://www.
    tbkc.gov.tw/ks/webForm2.aspx，案號:5438】看到一般民
    眾(他人)所提出之質疑，本案裁定書理由四、(二)誤認為抗告
    人之行為，顯有錯誤。(二)本案舉發照片第1張顯示車輛時速
    為零，足見抗告人車輛非行駛中通過停止線，且車輛是由興
    仁路小巷子出來（由西向東），在被照相地點待轉（改走德
    昌路【由南向北】），再變換至機車道停止線前停等，抗告
    人基於安全，以兩段式左轉方式行車有何不對，交通法規亦
    無規定「無待轉區○路段不得兩段式左轉。(三)本案未審酌德
    昌路【由南向北】之另1部雙人騎乘機車應為主要違規者之
    事實。且第2張採證相片無法證明抗告人車輛最後停等位置
    ，亦無法證明抗告人車輛有進入興仁路路口，舉發單位未盡
    管理之責，採證相片明顯有瑕疵，並無證據力。(四)綜上，原
    審裁定認事用法尚有未洽，謹請鈞院撤銷原裁定，更為適法
    之裁定云云。
二、原裁定意旨略以：
  (一)受處分人即異議人甲○○於民國98年09月08日下午03時47分
    許，騎乘車牌號碼908-ETP號重型機車（下稱本案機車），
    行經有燈光號誌管制之高雄市○○路與興仁路交岔路口處紅
    燈右轉，遭高雄市政府警察局交通大隊警察依採證照片製單
    逕行舉發，原處分機關復以違規事實明確，依道路交通管理
    處罰條例第53條第2項之規定，裁處異議人罰鍰新臺幣（下
    同）600元，並記違規點數3點。受處分人不服而聲明異議，
    經原審調查認，依證人王明正到庭提供之本案舉發採證彩色
    照片2幀所示，第1幀照片顯示之最左邊數值，乃違規日期為
    98年09月08日下午03時47分12秒；第2行第3個數值「4.36」
    ，係指黃燈秒長4.36秒；第2行第4個數值「008.47」，係指
    紅燈亮起後8.47秒；第1行最右側數值「---」代表拍照時車
    輛時速為零。而第2幀採證照片最左邊數值，乃違規日期為
    98年09月08日下午03時47分12秒；第2行第3個數值同為黃燈
    秒數；第2行第4個數值「009.27」，係指紅燈亮起後9.27秒
    ；第1行最右側數值「014」則代表拍照時車輛時速14公里，
    且2幀照片中間上方之燈號皆顯示當時為紅燈狀態。以上各
    情，有採證照片2幀在卷可稽（參原審卷第27頁），各該數
    值所代表之意義，為本院審判中所明知之事實。由該等證據
    資料可見，異議人於紅燈亮起後8.47秒，因車輪觸壓感應線
    圈而遭拍照，本案機車已完全超越停止線，並於0.8秒後（
    紅燈亮起後9.27秒）因機車以時速14公里之速度往前而再遭
    拍照，此時，其機車已往右偏而到達人行穿越道前端。
  (二)異議人雖聲稱無法證明本案機車不是兩段式轉彎待轉停後變
    換至機車道停等，然本案路口並未設立二段式轉彎待轉區供
    機車至待轉區等停，觀之本案採證照片自明，此亦經證人王
    明正於審理時證述：「這裡沒有所謂二段式轉彎待轉區，因
    為這個是丁字路口，左邊是一條小巷子，沒有路。」等語可
    證，是異議人所在位置並非兩段式轉彎待轉區，縱使異議人
    未紅燈右轉，亦不應於紅燈亮後仍在此處停留，又採證照片
    雖未拍攝到異議人車體整臺右轉情形，但機車之行進動向係
    往右傾，且異議人在異議狀中自陳，其於98年9月21日在高
    雄市政府交通局網站網頁申訴時，以「因趕掛急診，於紅燈
    右轉被自動照相拍照..」之敘述，可知異議人已自承有紅燈
    右轉之事實，其後又辯以其是在機車道停等因禮讓車輛而轉
    換至汽車道停止線附近停等，說法前後矛盾，自難以採信。
  (三)而依交通部82年04月22日交路字第009811號函示「闖紅燈」
    之認定標準，乃唯恐凡超越停止線即遽論處「闖紅燈」，將
    難為一般大眾所接受，亦非「道路交通管理處罰條例」當初
    立法精神，故為促使駕駛人回歸於對標線之認知，同時兼顧
    執法技術層面與大眾接受程度，將圓形紅燈時超越停止線或
    闖紅燈行為之認定設定標準，以為執法單位參考，其重要內
    容摘列如下：１車輛面對圓形紅燈時仍逕予穿越路口至銜接
    路段，含左轉、直行、迴轉及右轉（依箭頭綠燈允許行駛者
    除外），即視為闖紅燈之行為（按95年7月1日修正施行之道
    路交通管理處罰條例第53條第2項增訂：「前項紅燈右轉行
    為者，處新臺幣600元以上1800元以下罰鍰」，此項增定業
    將紅燈右轉行為排除在闖紅燈之定義之外，併此說明）。２
    在有繪設路口範圍者：車輛無視於紅燈警示，有穿越路口之
    意圖，而車身已伸入路口範圍亦視同闖紅燈；若僅伸越停止
    線而未達路口範圍者，則視為不遵守標線指示（按不遵守標
    線指示者，依道路交通管理處罰條例第60條第2項第3款之規
    定論處）。３在無繪設路口範圍者：以車輛無視於紅燈號誌
    ，而有穿越路口之企圖，其車身並已伸越停止線並足以妨害
    其他方向人（若有行人穿越道）、車通行者，亦以闖紅燈論
    處；若僅車身伸越停止線則以不遵守標線指示視之。前揭函
    釋，係針對道路交通管理處罰條例第53條之「闖紅燈」所為
    之釋示，具有「解釋性行政規則」之效力，其關於逾越停止
    線之處罰，均足堪為各級機關適用法律及民眾認知執法機關
    適用法律意見之參考。異議人於紅燈亮後8.47秒及9.27秒時
    ，車身已超越停止線且非停在兩段式轉彎待轉區，合於前述
    情形，依上開函示見解，本案若未論以異議人紅燈右轉，則
    應以異議人越線停車裁罰論處。然前者之罰則，係處以600
    元以上1,800元以下罰鍰，並記違規點數3點，後者係處以90
    0元以上1,800元以下罰鍰，罰責更重，是若以異議人不遵守
    道路交通標線之指示裁罰，對異議人更為不利，有違罪疑唯
    輕原則，自當論處罰責較輕之紅燈右轉，因認受處分人確有
    紅燈右轉的違規行為，事實明確。原處分機關所為裁罰，並
    無違誤而駁回聲明異議。
三、按法院受理交通事件，準用刑事訴訟法之規定，道路交通管
    理處罰條例第89條前段定有明文；是最高法院76年台上字第
    4986號判例所揭示：「認定犯罪事實所憑之證據，雖不以直
    接證據為限，間接證據亦包括在內，然而無論直接或間接證
    據，其為訴訟上之證明，須於通常一般之人均不致有所懷疑
    而得確信其為真實之程度者，始得據為有罪之認定」之證據
    法則，於法院審理行為人違反道路交通管理處罰條例案件時
    自當有其適用。易言之，法院於審理行為人違反道路交通管
    理處罰條例案件，為事實之認定時，如就原處分機關所認定
    之行為人違規事實尚乏積極證據，或仍有合理之懷疑，而無
    法百分之百確信行為人確有該當於道路交通管理處罰條例各
    該處罰條文之構成要件事實時，即應依訴訟法上之「罪疑唯
    輕原則」，作對受處分人有利之認定。
四、經查：
  (一)原裁定以抗告人即異議人在異議狀中自陳，其於98年9月21
    日在高雄市政府交通局網站網頁申訴時，以「因趕掛急診，
    於紅燈右轉被自動照相拍照...」之敘述，可知抗告人已自
    承有紅燈右轉之事實，其後又辯以其是在機車道停等因禮讓
    車輛而轉換至汽車道停止線附近停等，說法前後矛盾等情，
    認抗告人已自承有紅燈右轉之事實。惟查：經本院至高雄市
    政府交通局網頁「民眾反應區」【網址http://www.tbkc.
    gov.tw/ks/WebForm 3.aspx?SN=5438】搜尋結果，發現民眾
    於98年9月21日下午04：31：47反應資料（案號：5438）抱
    怨內容確為「伊昨日騎機車經武營路與三多一路口，紅燈右
    轉遭舉發，但伊看完急診，騎回原路時，發現數台紅燈右轉
    之機車卻無自動被拍照，為什麼會有這樣的情形」之陳述，
    惟經比對該民眾所騎乘機車車號為XYO-938號，排氣量125C.
    C，而違規日期為98年9月20日，且有關機關於同月22日回復
    時，係稱「潘先生您好：」，是上開網址所登載內容與本案
    違規事件，除違規期日不同外，與本案機車車牌號碼亦不相
    符，則原裁定誤以上開內容為抗告人自承其有紅燈右轉之違
    規，並認抗告人說法前後矛盾，已屬可議。
  (二)再者，本件違規事件，依證人王明正到庭提供之本案舉發採
    證彩色照片2幀所示，第1幀照片內容，係本件抗告人騎乘本
    案機車停等於汽車停止線前，而第2幀照片則可依稀略見抗
    告人騎乘本案機車時所乘戴之安全帽上緣及本案機車車尾，
    且車體整台有偏右之傾向。又第1幀照片顯示之最左邊數值
    ，乃違規日期為98年09月08日下午03時47分12秒；第2行第3
    個數值「4.36」，係指黃燈秒長4.36秒；第2行第4個數值「
    008.47」，係指紅燈亮起後8.47秒；第1行最右側數值「---
    」代表拍照時車輛時速為零。而第2幀採證照片最左邊數值
    ，乃違規日期為98年09月08日下午03時47分12秒；第2行第3
    個數值同為黃燈秒數；第2行第4個數值「009.27」，係指紅
    燈亮起後9.27秒；第1行最右側數值「014」則代表拍照時車
    輛時速14公里，且2幀照片中間上方之燈號皆顯示當時為紅
    燈狀態。以上各情，有採證照片2幀、微電腦闖紅燈測速照
    相（兩合）數據顯示說明在卷可稽（參原審卷第27、28頁）
    。足見依上開第1幀舉發照片，抗告人騎乘機車輪胎壓過停
    止線後，該車輛係處於停止狀態，並非行駛中。又據證人王
    明正於原審時證稱：「因為這個是丁字路口，左邊是一條小
    巷子，沒有路。」、「（問：這裡沒有設置二段式待轉區？
    ）對，沒有。這種情況在高雄常常發生，常常有當事人不瞭
    解。」等語，可見舉發照片並無法完全排除抗告人係由照片
    左方之巷子因兩段式左轉而壓過停止線之情形，且本案舉發
    照片亦無完整拍下抗告人有紅燈右轉之行為。則究竟抗告人
    係因二段式左轉而壓線或有紅燈右轉之行為，乃應查明。
  (三)綜上，原審未予明察，率駁回受處分人之異議，不無可議。
    受處分人執此提起抗告，為有理由，應由本院將原裁定撤銷
    發回原法院更為適當之裁定，以符法制。
五、據上論斷，應依道路交通案件處理辦法第26條、刑事訴訟法
    第413條前段，裁定如主文。
中    華    民    國    99    年    2     月    8     日
                  刑事第七庭  審判長法  官  李文福
                                    法  官  顏基典
                                    法  官  陳顯榮
以上正本證明與原本無異。
不得再抗告。
                                    書記官  劉岳文
中    華    民    國    99    年    2     月    10    日

司法院資訊處製作；財團法人民間司法改革基金會備份。
